【裁判字號】    89,自,77
【裁判日期】    890731
【裁判案由】    詐欺
【裁判全文】
台灣彰化地方法院刑事判決                            八十九年度自字第七七號
    自  訴  人  甲○○
    被      告  乙○○
右列被告因詐欺案件，經自訴人提起自訴，本院裁定如左：
    主  文
自訴駁回。
    理  由
一、本件自訴意旨略以：自訴人與被告乙○○曾為好友，緣被告於民國（下同）八十
    三年五月間，因票據到期存款不足急需兌現，遂向自訴人借款，自訴人不疑有詐
    而將新台幣（下同）約三十幾萬貸與被告，事後另發現被告亦將自訴人所跟會之
    尾會款（被告當時為會首）約三十八萬元全部挪用，並未將會款幾付自訴人，惟
    自訴人為顧及情誼，乃請被告另開立本票三紙面額共七十二萬二千元償還，交換
    其前所開之票據，詎被告於開立上開本票後，僅繳交三次利息即避不見面，自訴
    人始知受騙，因認被告涉犯詐欺取財罪嫌云云。
二、按法院或受命法官於自訴案件第一次審判期日前訊問及調查結果，如認為案件有
    刑事訴訟法第二百五十二條至第二百五十四條之情形者，得以裁定駁回其自訴，
    同法第三百二十六條第三項定有明文。次按犯罪事實應依證據認定之，無證據不
    得推定其犯罪事實，為刑事訴訟法第一百五十四條所明定；又事實之認定，應憑
    證據，如未能發現相當證據，或證據不足以證明，自不能以推測或擬制之方法，
    為裁判基礎；再刑法第三百三十九條第一項詐欺罪之成立，以意圖為自己或第三
    人不法之所有，以詐術使人陷於錯誤，而將本人或第三人之物交付為要件，最高
    法院四十年台上字第八六號、四十六年台上字第二六○號分別著有判例可稽。
三、訊據被告乙○○固不否認有曾向自訴人借款以及積欠自訴人會款，且其所簽發之
    本票三紙未遵期付款之事實，惟堅決否認有任何詐欺犯行，辯稱：伊使用自訴人
    所標得會款卅八萬元之前，係徵得自訴人之同意，又伊簽發本票後亦曾給過自訴
    人三次利息，後因生意失敗才沒錢給自訴人，並非故意不給等語。本件自訴人認
    被告涉犯詐欺罪嫌，無非以被告未給付會款及所開立之本票未遵期付款為其論據
。經查：被告所邀集之前揭互助會，自訴人係最後一位得標之會員，在此之前，
    該互助會是否有異常情形，並未據自訴人陳明及舉證證明，雖被告未依約如期給
    付會款，惟事後仍積極與自訴人結算會款，並徵得自訴人之同意開立本票清償，
    由此以觀，尚難遽認被告有何為自己不法所有之意圖；又被告所簽發之本票三紙
    屆期雖未付款，然本案借款係因自訴人自身對被告借款時經濟狀況之瞭解，信賴
    被告應有屆期清償之能力而為財產上之任意處分，尚非由於被告施行欺罔致陷於
    意思表示不自由而為給付。被告借款之初承諾屆期清償而未依約履行，固屬有違
    誠信，但民事債務人應依誠實信用原則履行債務，根據一般交易常態，乃係當事
    人間不待積極承諾當然具有可信賴之事實，除非債務人另以不法手段誤導債權人
    對債信風險之判斷，尚不能因債務人表示必將依約履行而謂債權人陷於錯誤。況
    且債務不履行之原因，在一般社會生活經驗上非只一端，即令在債之關係成立後
    惡意遲延給付，仍為違反契約之民事問題，不得遽與自始無意給付之財產犯罪行
    為相提並論（最高法院四十七年台上字第一四四八號判例參照）。而刑事被告依
    法不負自證無罪之義務，如無積極證據足以證明被告自始即出於為自己不法所有
    之意圖，縱使其就所負債務惡意違約不為履行，仍僅為民事上之糾紛，尚難以刑
    事詐欺取財罪相繩。準此，被告於事後縱未依約給付會款及借款，稽其原因不一
    而足，尚難因此推認其於召集互助會之始即具有不法所有之詐欺意圖。次按一般
    民間習慣，互助會之成立，原即意在幫助需用款項之人得以藉以籌款週轉，會首
    多因有經濟上之急需而招募互助會，自訴人於參加互助會時應有所體認並為風險
    之評估，如會首自始並無不法所有之意圖，縱日後會款未能依約收回，亦僅係民
    事違約問題，自訴人非不得本於票據或合會之法律關係循民事途徑求償，尚無從
    僅憑自訴人所提未經付款之本票三紙，即遽認被告有以召集互助會為名施用詐術
    ，使自訴人限於錯誤而交付會款之犯行。此外復查無其它積極證據足以證明被告
    有何詐欺之犯意及犯行，被告犯罪嫌疑不足，本案純屬民事債權債務糾葛，揆諸
    首揭規定，本件自訴應予駁回。
據上論斷，應依刑事訴訟法第三百二十六條第三項、第二百五十二條第十款，裁定如
主文。
中      華      民      國     八十九     年     七     月    三十一    日
                                臺灣彰化地方法院刑事第二庭
                                    法      官  康  弼  周
右正本證明與原本無異。
如不服本判決，應於判決送達後十日內向本院提出上訴狀( 須附繕本 )。
                                    法院書記官  田  慧  賢
中      華      民      國     八十九     年     八     月      七      日


司法院資訊處製作；財團法人民間司法改革基金會備份。
